臺灣高等法院臺南分院民事判決　九十一年度上字第一八○號　Ｊ
　　　上　訴　人　甲　○　○
　　　訴訟代理人　丙　○　○
　　　視同上訴人　丁　○　○
　　　被 上 訴人　乙　○　○.
右當事人間請求返還信託物等事件，上訴人對於中華民國九十一年七月四日臺灣雲林
地方法院八十九年度訴字第三八九號第一審判決提起上訴，本院判決如左：
    主      文
原判決關於共有物分割部分暨訴訟費用之裁判均廢棄。
右開廢棄部分，被上訴人在第一審之訴駁回。
其餘上訴駁回。
第一、二審訴訟費用由上訴人甲○○負擔三分之二，餘由被上訴人乙○○負擔。
    事      實
甲、上訴人方面：
壹、上訴人甲○○部分：
  一、聲明：原判決廢棄，被上訴人在第一審之訴駁回。
  二、陳述：除與原審判決記載相同者予以引用外，補稱略以：
      當時大家都經過抽籤，被上訴人乙○○請求將坐落雲林縣古坑鄉○○段一之二
      地號土地（下稱系爭土地）應有部分九分之一移轉登記予其名下，並無意見，
      該應有部分原本屬於被上訴人所有，就應還給他，但前提必須確定位置。又伊
      不同意原審分割方案，應該按照系爭土地目前兩造耕作的現狀予以分割，並應
      將目前上訴人甲○○耕作不足之部分補足返還。另原審附卷之協議書係上訴人
      甲○○遭被上訴人詐騙而簽立的。
  三、證據：援用原審所提證據。
貳、視同上訴人丁○○部分：對被上訴人有關系爭土地是兩造所共有部分之主張並無
    意見，其餘引用在原審之主張及陳述。
乙、被上訴人方面：
  一、聲明：駁回上訴。
  二、陳述：除與原審判決記載相同者予以引用外，補稱：該協議書為真正。
  三、證據：援用原審所提證據。
    理      由
一、本件被上訴人起訴主張：系爭土地所有權應有部分三分之一，係被上訴人及上訴
    人甲○○之父徐朝舜生前所購得，而藉甲○○名義登記，嗣徐朝舜將系爭土地應
    有部分三分之一，其中三分之一分配予被上訴人，惟仍信託登記在上訴人甲○○
    名下，被上訴人與上訴人甲○○乃分別於六十三年十一月十日、七十三年一月九
    日簽立立約書載明各人應有部分比例及使用方式，又於八十八年七月十二日簽有
    協議書重申前開立約書所載條件。爰本於信託物返還請求權，及雙方簽立之前開
    立約書及協議書等法律關係，求為命上訴人甲○○應將系爭土地所有權應有部分
    九分之一移轉予被上訴人，併就系爭土地分割如原判決附圖所示之判決等語。
二、上訴人甲○○則以：系爭土地應有部分三分之一均屬上訴人甲○○所有，七十三
    年及八十八年間簽立之立約書及協議書有瑕疵，且立約書上僅載明被上訴人有耕
    作權，並無所有權。此外，不同意被上訴人所提之分割方案等語；視同上訴人丁
    ○○則以：希望繼續保有目前的耕種面積，並取得系爭土地之上半部等語，資為
    抗辯。
三、經查坐落雲林縣古坑鄉○○段一之二地號之系爭土地，依土地登記簿所載係上訴
    人甲○○及視同上訴人丁○○二人所共有，所有權應有部分各為三分之一、三分
    之二等事實，為兩造所不爭執，並有土地登記謄本一件附於原審卷可稽（見原審
    卷第六、七頁），自屬真實。
四、次查被上訴人主張前系爭土地應有部分三分之一，係被上訴人與上訴人甲○○之
    父徐朝舜生前所購得，而藉甲○○名義登記，嗣徐朝舜將其中三分之一（即系爭
    土地所有權應有部分九分之一）分配予被上訴人耕作，惟仍信託登記在上訴人甲
    ○○名下乙節，業據其提出雙方分別於六十三年十一月十日、七十三年一月九日
    簽立之立約書各一份、八十八年七月十二日所簽之協議書及土地登記簿謄本各乙
    份為證。上訴人甲○○對前開七十三年及八十八年所書立之立約書之真正固不爭
    執，然辯稱：七十三年及八十八年間契約書之作成均有瑕疵，契約書上亦載明被
    上訴人僅有耕作權並無所有權云云，惟查：
    (一)被上訴人與上訴人甲○○於六十三年十一月十日簽立之立約書（下稱第一立約
      書，見原審卷第九頁），明載：「查古坑鄉○○段土地（即系爭土地）所有權
      人甲○○，此地乃父徐朝舜向他人購入，分給甲○○及乙○○掌管，各人持分
      額甲○○三分之二乙○○三分之一。‧‧‧」等語，足認被上訴人主張系爭土
      地係被上訴人與上訴人甲○○之父徐朝舜所購買，雖登記在上訴人甲○○名下
      ，但雙方就系爭土地之應有部分三分之一均有持分，其中被上訴人之應有部分
      為九分之一（三分之一之三分之一），而上訴人甲○○之應有部分比例為九分
      之二（三分之一之三分之二）乙節，堪可採信。嗣雙方又於七十三年一月九日
      再次簽訂立約書（下稱第二立約書，見原審卷第十三頁），除有與上開第一立
      約書相同之約款外，更補充約定：「因當時登記時（四十七年辦理系爭土地之
      所有權移轉登記），乙○○非登記所有權人，但實際上其確有持分在內，故將
      來乙○○若賣其持分時，甲○○若願意購買，則優先賣予他，如果甲○○放棄
      其購買權，則應無條件由乙○○賣予他人，不得異議。‧‧‧」等語，益徵被
      上訴人確實就系爭土地應有部分九分之一有所有權，否則雙方自無須約定上訴
      人甲○○就被上訴人所有系爭土地應有部分九分之一之土地有優先承買權，因
      此，被上訴人前開主張應足採信；況雙方復於八十八年七月十二日簽訂協議書
      （下稱第三立約書，見原審卷第十四頁），除確認前立約書為有效外，更進一
      步就系爭土地之所有權應有部分比例、使用狀況、處分行為之限制等權益事項
      為明確約定，足認雙方多次就系爭土地所有權之應有比例確認無誤，上訴人甲
      ○○對於上開第一至第三立約書確實為其所簽名等情亦不爭執，益見被上訴人
      主張其就系爭土地之應有部分九分之一有所有權，僅限於法令規定乃信託登記
      於上訴人甲○○名下乙節，應堪信為真實。
    (二)復參以上訴人甲○○於原審言詞辯論時自承：「至於返還信託物部分，讓原告
      （即被上訴人）原先就其所耕作的部分拿回去沒有關係。原告在還沒有起訴前
      其所耕作的部分為八十九年十二月五日土地複丈成果圖【見原審卷第四十二頁
      】Ａ部分、Ｂ部分為我所耕作，Ｃ部分為丁○○所耕作」等語（見原審九十一
      年六月二十日言詞辯論筆錄），是被上訴人在系爭土地上已耕作多年，上訴人
      甲○○對此亦無意見，且八十九年十二月五日土地複丈成果圖所示被上訴人目
      前所種植檳榔樹之面積約占系爭土地之百分之十一，經核與第一至第三立約書
      所約定被上訴人就系爭土地應有部分九分之一比例相近，足見被上訴人與上訴
      人甲○○歷年來均遵照雙方所簽訂之第一至第三立約書之內容互為分管耕作，
      益徵雙方對於前開立約書內容並無異議至明。
    (三)上訴人甲○○於原審另以：第二立約書係在被上訴人之刁難下始簽立，而第三
      立約書亦係被上訴人趁上訴人甲○○因車禍腦部受損，且目不識丁之情況下所
      簽立，故第二、第三立約書均難認為有效；並於本院言詞辯論時改口稱：前開
      立約書、協議書係遭被上訴人詐騙，才會簽名於三紙契約書上云云。惟查：觀
      諸前開第二立約書內容所示，上訴人甲○○與被上訴人分別就系爭土地之所有
      權應有部分之比例、優先承買權條件之成就與拋棄及道路用地之比例分擔等條
      款作約定；另第三立約書除前述之條款外，尚約定：「．．．三甲方（即被告
      甲○○）為標示登記名義人，如有買賣、設定等處分行為應得乙方（即原告）
      同意。四如法令規定得分割時，甲方交付一應證件，無條件會同乙方，辦理分
      割、移轉等登記，費用概由乙方負擔。五如道路拓寬，現耕位置應依持分調整
      耕作現況。六本協議書效力及於雙方繼受人。七未盡事宜，依民法或相關法律
      規定辦理（下略）」等語，足見前開約定條款業已顧及雙方當事人之權益，並
      無明顯偏頗其中一方，且條款內容非僅規範所有權歸屬，另就系爭土地之處分
      方式、費用負擔、涉及其他法律規範之處理等事項亦載明翔實，顯見上開土地
      分割協議書係經過被上訴人與上訴人甲○○縝密思考所擬定，尚難認有顯失公
      平之趁機詐利或故為刁難之情事存在。況按，被詐欺而為意思表示者，依民法
      第九十二條第一項之規定，表意人固得撤銷其意思表示，惟主張被詐欺而為表
      示之當事人，應就此項事實負舉證之責任（最高法院四十四年台上字第七五號
      判例參照）。上訴人甲○○空言辯稱上開二立約書有瑕疵存在或該協議書非真
      正，卻未能舉證以佐其說，參酌上開判例意旨，尚難僅憑上訴人甲○○片面之
      詞而為其有利之認定。此外，上訴人甲○○於原審言詞辯論時表示同意將被上
      訴人目前耕作部分返還予被上訴人，已如前述；於本院準備程序審理時，亦多
      次表示同意將屬於被上訴人所有部分返還並辦理移轉登記（參本院九十一年十
      月二十三日準備程序筆錄），益徵上訴人甲○○就雙方就系爭土地之所有權應
      有部分之比例歸屬乙節，業經上開三次簽立立約書而明確化，並以之為多年分
      管耕作之憑據等情，並不爭執，是以上訴人甲○○事後再辯以上開飾詞即不足
      採信為真實。
五、按農業發展條例修正施行前，繼承人因受原土地法第三十條之一及修正前本條例
    第三十一條之限制，而以約定或信託方式，將農地或其持分登記於受託人名下者
    ，於本條例修正通過後一年內，得請求回復登記為所有人，農業發展條例第十七
    條第一項前段定有明文。本件被上訴人主張系爭土地應有部分九分之一原為其所
    有，而信託登記於上訴人甲○○名下，且其與上訴人甲○○間訂有前揭立約書乙
    節，既屬可信。則被上訴人依前開農業發展條例第十七條第一項之規定，於該條
    例八十九年一月二十六日修正通過後之一年內即同年七月三十一日具狀向原審法
　　院提本訴，表示終止信託契約之意思而請求上訴人甲○○應將系爭土地應有部分
　　九分之一移轉登記為被上訴人之名義，為有理由，應予准許。
六、次按提起分割共有物之訴，參與分割之當事人，以共有人為限，請求分割之共有
    物，如為不動產，共有人之應有部分各為若干，以土地登記總簿登記者為準。雖
    共有人已將其應有部分讓與他人，在辦妥所有權移轉登記前，受讓人仍不得以共
    有人之身分，參與共有物之分割（最高法院著有六十七年台上字第三一三一號判
    例可參）。被上訴人訴請上訴人甲○○應將系爭土地所有權應有部分九分之一移
    轉登記予伊，同時以系爭土地之共有人之身分，依民法第八百二十三條之規定訴
    請分割系爭土地，雖前項關於移轉登記系爭土地應有部分土地所有權之部分業經
    本院認定有理由並維持原審之判決。惟按民法第七百五十九條所謂因法院之判決
    ，於登記前已取得不動產物權者，係指以該判決之宣告足生物權法上取得某不動
    產效果之力，恒有拘束第三人之必要，而對於當事人以外之一切第三人亦有效力
    者而言，惟形成判決始足當之，不包含其他判決在內。本件關於命上訴人辦理所
    有權移轉登記之判決縱經判決確定，性質上仍為給付判決，並非形成判決，尚須
    被上訴人根據該確定判決辦畢所有權移轉登記後，始能取得所有權，自難謂被上
    訴人於法院就該所有權移轉登記事件判決後，隨即取得系爭土地之所有權；況被
    上訴人尚未辦畢所有權移轉登記，系爭土地之所有權人仍登記為上訴人甲○○及
    視同上訴人丁○○名下所有，有土地登記謄本附卷可稽，並為兩造所不爭執，揆
    諸前揭說明，上訴人縱經法院判決負有移轉系爭土地所有權應有部分九分之一予
    被上訴人，在被上訴人辦妥前開土地所有權移轉登記之前，尚非系爭土地之共有
    人，其同時起訴請求分割系爭土地，自不應准許。雖修正後農業發展條例第十七
    條第一項規定：「本條例修正施行前，繼承人因受原土地法第三十條之一及修正
    前本條例第三十一條之限制，而以約定或信託方式，將農地或其持分登記於受託
    人名下者，於本條例修正通過後一年內，得請求回復登記為所有人。回復請求權
    人並得請求依其持分分割」，亦僅係許繼承人或以約定或信託方式將農地或其持
    分登記於受託人者，請求登記為所有人後，得請求「依其持分分割」，而不受修
    正後同條例第十六條第一項規定：「每宗耕地分割後每人所有面積應達零點二五
    公頃」之限制而已。並非即謂未依法辦理所有權登記，取得所有權之前即可請求
    分割共有物，是被上訴人起訴主張裁判分割系爭土地云云，即無理由，而不應准
    許。
七、綜上所述，被上訴人本於信託物返還請求權，請求上訴人應將坐落雲林縣古坑鄉
    ○○段一之二地號土地所有權應有部分九分之一移轉登記予伊部分，於法有據，
    應予准許。原審判命上訴人甲○○應移轉登記系爭土地所有權應有部分九分之一
    與被上訴人，核無違誤，上訴意旨，就此部分，仍執陳詞，指摘原判決不當，求
    予廢棄，為無理由，應駁回其上訴。另被上訴人因尚未登記為系爭土地之共有人
    ，其依民法第八百二十三條之規定訴請分割共有物，為無理由，應予駁回，原審
    就此部分未予詳察，遽准裁判分割，自有可議，上訴意旨指摘原判決此部分為不
    當，求予廢棄改判，為有理由，爰由本院予以廢棄改判如主文第二項所示。
八、至於兩造就分割方案所為之其餘攻擊防禦方法及上訴人聲請履勘現場、函請地政
    事務所會測等，經審酌後，因與本件判決之基礎無無涉，且不影響判決之結果，
    爰不予調查，併予一一論述，僅末此敘明。
九、據上論結，本件上訴為一部有理由，一部無理由，依民事訴訟法第四百五十條、
    第四百四十九條第一項、第七十九條但書，判決如主文。
中　　　華　　　民　　　國　　九十一　　年　　　十一　　月　　十二　　日
　　　　　　　　　　　　　　　　　　臺灣高等法院臺南分院民事第二庭
~B1審判長法官　吳　　志　　誠
~B2　　　法官　楊　　省　　三
~B3　　　法官　李　　素　　靖
右為正本係照原本作成。
如對本判決上訴，須於判決送達後二十日內向本院提出上訴狀；未表明上訴理由者，
應於上訴後二十日內向本院提出理由書。
中　　　華　　　民　　　國　　九十一　　年　　十一　　月　　　十四　　日
~B法院書記官　林　　鈴　　香
